臺灣高等法院刑事判決
110年度上易字第805號
上  訴  人  
即  被  告  蔣家芳
選任辯護人  蘇恆進律師（法扶律師）
上  訴  人  
即  被  告  呂昇鴻
選任辯護人  趙佑全律師（法扶律師）
上列上訴人即被告等因詐欺案件，不服臺灣臺北地方法院109年
度易字第536號，中華民國110年2月26日第一審判決（起訴案號
：臺灣臺北地方檢察署109年度偵字第197號，移送併辦案號：臺
灣臺北地方檢察署109年度偵字第9658、10813號），提起上訴，
本院判決如下：
    主  文
原判決關於蔣家芳部分撤銷。
蔣家芳幫助犯詐欺取財罪，處有期徒刑參月，如易科罰金，以新
臺幣壹仟元折算壹日。
其他上訴駁回。
    事  實
一、呂昇鴻知悉社會上詐騙案件層出不窮，詐欺集團經常利用他
    人申辦之行動電話號門號行使詐術，獲取不法利益並逃避執
    法人員之追查，且依一般社會生活之通常經驗，可預見將自
    己申設之行動電話門號提供他人使用，該他人極可能以該行
    動電話門號作為詐欺取財犯罪之工具，而幫助他人遂行詐欺
    取財犯行，竟仍不違背其本意，基於幫助他人詐欺取財之不
    確定故意，於民國108年7月15日，前往臺北市○○區○○○路0段
    000○0號中華電信股份有限公司（下稱中華電信）臺北師大
    服務中心申辦0000000000號行動電話門號；蔣家芳因輕度智
    能不足之影響，致其辨識行為違法或依其辨識而行為之能力
    ，顯著減低，依其社會生活之通常經驗，雖預見提供自己在
    電信公司所申請之行動電話門號SIM 卡供他人使用，將可能
    幫助他人以該行動電話門號作為實行詐欺犯罪之工具，竟基
    於他人縱以該行動電話門號SIM卡實行詐欺亦不違背其本意
    之幫助犯意，於108年8月7日，與呂昇鴻一同前往中華電信
    臺北師大服務中心，由蔣家芳申辦0000000000號、00000000
    00號行動電話門號後，將該等門號SIM卡交予呂昇鴻後，復
    一同前往新北市○○區○○路0段000號之全家便利商店（下稱中
    和全家便利商店）前，由呂昇鴻進入中和全家便利商店內，
    將其與蔣家芳申辦之上開3個行動電話門號SIM卡，以合計新
    臺幣（下同）3,000元之價格，販賣予專門收購人頭行動電
    話門號之真實姓名、年籍不詳、綽號「周翰」之成年男子（
    下稱「周翰」）。嗣「周翰」復將上述行動電話門號SIM卡
    出售予不詳詐欺集團成員使用。該詐欺集團成員即共同基於
    詐欺取財之犯意聯絡，於附表各編號所示時間，使用如附表
    各編號所示之行動電話門號，去電如附表各編號所示之被害
    人，以如附表各編號所示之詐欺方式施用詐術，致如附表編
    號1、3所示之被害人等陷於錯誤，依詐欺集團成員指示，匯
    款如附表編號1、3所示之金額，如附表編號2所示之被害人
    則未因此陷於錯誤而未遂。
二、案經彰化縣警察局溪湖分局、田中分局報告臺灣彰化地方檢
    察署檢察官、高雄市政府警察局林園分局報告臺灣高雄地方
    檢察署檢察官，呈請臺灣高等檢察署檢察長令轉臺灣臺北地
    方檢察署檢察官偵查後起訴及移送併辦。
    理  由
一、證據能力部分
  ㈠按被告以外之人於審判外之言詞或書面陳述，雖不符刑事訴
    訟法第159條之1至第159條之4之規定，而經當事人於審判程
    序同意作為證據，法院審酌該言詞陳述或書面陳述作成時之
    情況，認為適當者，亦得為證據；當事人、代理人或辯護人
    於法院調查證據時，知有第159條第1項不得為證據之情形，
    而未於言詞辯論終結前聲明異議者，視為有前項之同意；刑
    事訴訟法第159條之5定有明文。查本判決下列認定事實所引
    用之被告以外之人於審判外所為之供述證據資料，公訴人、
    上訴人即被告呂昇鴻、蔣家芳及辯護人等對本院提示之卷證
    ，均表示對於證據能力沒有意見而不予爭執，且迄至言詞辯
    論終結前亦未再聲明異議，本院審酌上開證據資料製作時之
    情況，尚無違法不當或證明力明顯過低之瑕疵，亦認以之作
    為證據，應屬適當。
  ㈡本判決下列認定事實所引用之非供述證據，並無證據證明係
    公務員違背法定程序取得之證據，且與本件待證事實具有自
    然之關聯性，均得作為證據。
二、認定事實所憑之證據及理由
　　上開犯罪事實，業據呂昇鴻、蔣家芳分別於本院準備程序及
    審理時坦承不諱（見本院卷第90、203頁），核與證人盧國
    濱、廖建成、許時燕於警詢時證述之情節相符（見高雄市政
    府警察局林園分局刑案偵查移送卷宗【下稱警卷】第5至7頁
    ，臺灣彰化地方檢察署108年度偵字第12307號卷【下稱偵一
    卷】第41至43頁，同署109年度偵字第30號卷【下稱偵二卷
    】第31至35頁），復有行動電話通話紀錄畫面、通聯調閱查
    詢單、臺灣中小企業銀行匯款申請書（匯款人證明聯）、蔣
    家芳手機畫面擷圖、郵政跨行匯款申請書、國泰世華商業銀
    行存匯作業管理部108年9月30日國世存匯作業字第10801370
    03號函暨附件、大智通文化行銷股份有限公司108年11月28
    日108大智通字第365號函暨附件、存款人收執聯、手機簡訊
    及通訊軟體頁面擷圖、帳戶個資檢視及交易明細、玉山個金
    集中部108年10月24日玉山個（集中）字第1080123347號函
    暨附件、臺灣銀行匯款申請書（2）回條聯在卷可稽（見偵
    一卷第27至29、49至51頁，偵二卷第57至69、71至75、109
    至123、137至143、175至179頁，警卷第29至47頁），是依
    上述補強證據已足資擔保呂昇鴻、蔣家芳上開任意性自白與
    事實相符，應可採信。本案事證明確，呂昇鴻、蔣家芳之犯
    行均堪認定。
三、論罪
　㈠按刑法上之幫助犯，係對於犯罪與正犯有共同之認識，惟僅
    以幫助之意思，對於正犯資以助力，而未參與實行犯罪之行
    為者而言。因此，如未參與實施犯罪構成要件之行為，且係
    出於幫助之意思提供助力，即屬幫助犯，而非共同正犯。呂
    昇鴻、蔣家芳除提供上開3行動電話門號予詐欺集團成員使
    用外，另無證據證明渠2人有何參與詐欺取財犯行之構成要
    件行為，應屬出於幫助之意思，而對於該詐欺集團成員遂行
    詐欺取財犯行資以助力，應論以幫助犯。查呂昇鴻提供如附
    表編號1所示門號部分所為，核係犯刑法第30條第1項前段、
    第339條第1項之幫助詐欺取財罪；呂昇鴻、蔣家芳提供如附
    表編號2所示門號部分所為，經核均係犯刑法第30條第1項前
    段、第339條第3項、第1項之幫助詐欺取財未遂罪；呂昇鴻
    、蔣家芳提供如附表編號3所示門號部分所為，核均係犯刑
    法第30條第1項前段、第339條第1項之幫助詐欺取財罪。
　㈡按幫助犯係從犯，係從屬於正犯而成立。刑法第28條之共同
    正犯，係指2人以上共同實行犯罪之行為者而言，幫助他人
    犯罪，並非實施正犯，在事實上雖有2人以上共同幫助犯罪
    ，要亦各負幫助罪責，而無適用該條之餘地。刑法上既無「
    共同幫助」之情，當亦無「幫助共同」之可言。幫助1人為
    幫助，幫助2人、3人仍為幫助（最高法院95年度台上字第67
    67號判決意旨參照），是檢察官認呂昇鴻、蔣家芳構成幫助
    詐欺罪之共同正犯，容有誤會，附此敘明。
　㈢臺灣臺北地方檢察署109年度偵字第9658、10813號移送併辦
    意旨與本案為同一案件（即附表編號1、3所示之犯行），具
    有裁判上一罪關係，應為起訴效力所及，本院自應併予審理
    ，附此敘明。
　㈣呂昇鴻以1次提供附表各編號所示之行動電話門號之行為，被
    告蔣家芳以1次提供附表編號2、3所示之行動電話門號之行
    為，由詐欺集團成員以附表所示行動電話門號，對附表各編
    號所示被害人犯詐欺取財罪、詐欺取財罪未遂、詐欺取財罪
    ，均為想像競合犯，依刑法第55條規定，均從一重論以幫助
    詐欺取財罪處斷。
　㈤刑之加重、減輕事由：
　⒈呂昇鴻前因提供帳戶予他人犯幫助詐欺取財罪，經原審法院
    以105年度易字第1042號判決判處有期徒刑4月，並經本院以
    106年度上易字第1813號判決上訴駁回確定，於106年12月18
    日易科罰金執行完畢，有上述各判決書（臺灣臺北地方檢察
    署109年度偵字第197號卷第19至29頁）及本院被告前案紀錄
    表在卷可考，其於有期徒刑執行完畢後5年內再犯本件有期
    徒刑之罪，為累犯，依司法院釋字第775號解釋所示，為避
    免發生罪刑不相當之情形，本案應依前開解釋意旨，裁量是
    否加重最低本刑。審酌呂昇鴻所犯本案與構成累犯之前案之
    犯罪型態相同，仍未能警惕，一再為與本案相同類型之犯罪
    ，堪認其主觀上具有特別惡性，且對於刑罰反應力亦薄弱。
    本院審酌累犯規定所欲維護法益之重要性、防止侵害之可能
    性及事後矯正行為人之必要性，綜合斟酌各項情狀，認呂昇
    鴻本件犯行應依累犯規定加重最低本刑。
　⒉呂昇鴻、蔣家芳幫助詐欺集團成員犯詐欺取財罪，爰依刑法
    第30條第2項之規定，均按正犯之刑減輕之。
　⒊按刑法第19條有關行為刑事責任能力之規定，係指行為人於
    「行為時」，因精神障礙或其他心智缺陷之生理原因，其辨
    識行為違法之能力（學理上稱為「辨識能力」）或依其辨識
    而行為之能力（學理上稱為「控制能力」），因而不能、欠
    缺或顯著減低之心理結果者而言。其中「精神障礙或其他心
    智缺陷」之生理原因要件，事涉醫學上精神病科之專門學識
    ，自有選任具該專門知識經驗者或囑託專業醫療機構加以鑑
    定之必要；倘經鑑定結果，行為人行為時確有精神障礙或其
    他心智缺陷，則其辨識行為違法或依其辨識而行為之能力，
    是否屬於不能、欠缺或顯著減低之心理結果，應由法院本於
    職權，綜合全部證據資料予以判斷評價之（最高法院98年度
    台上字第5554、1570、1118號判決意旨參照）。經查，蔣家
    芳領有輕度身心障礙證明，且於109年4月7日，前往衛生福
    利部雙和醫院（下稱雙和醫院）身心科就診，並於109年6月
    4日心理衡鑑之全量表智能表現為57，並懷疑具有輕度智能
    發展障礙症之可能性等情，有蔣家芳之身心障礙證明、雙和
    醫院診斷證明書、生理心理功能報告單及110年6月15日雙院
    歷字第1100005695號函檢附病歷影本等件在卷可稽（見原審
    易字卷第57至60、99頁，本院卷第111至133頁），足見蔣家
    芳有輕度智能不足之可能。再經本院囑託財團法人徐元智先
    生醫藥基金會亞東紀念醫院（下稱亞東醫院）就被告行為時
    之精神狀態進行鑑定，結果認：依蔣家芳過往病史、鑑定會
    談内容、心理衡鑑結果與法院卷宗記載綜合判斷，推定蔣家
    芳於108年8月7日，申請行動電話門號交付呂昇鴻轉賣予「
    周翰」時，其精神狀態受到輕度智能不足（此即精神障礙或
    其他心智缺陷）之影響，致其辨識行為違法或依其辨識而行
    為之能力有所減損，已達顯著減低之情形，即該當刑法第19
    條第2項之規定等情，有亞東醫院110年8月31日出具之精神
    鑑定報告書在卷可稽（見本院卷第141至153頁）。綜合上述
    情形，足認蔣家芳於行為當時，確有因輕度智能不足致其辨
    識行為違法及依其辨識而行為之能力顯著減低之情形無誤。
    爰依刑法第19條第2 項之規定，遞減輕其刑。
　⒋呂昇鴻有前開刑之加重及減輕事由，應依刑法第71條第1項之
    規定，先加後減之。蔣家芳有前開2種刑之減輕事由，應依
    刑法第70條、第71條第2項之規定遞減輕之。
　㈥本案關於呂昇鴻部分不適用刑法第59條規定之說明：
　　刑法第59條規定之酌量減輕其刑，必須犯罪另有特殊之原因
    與環境，在客觀上足以引起一般之同情，認為即使予以宣告
    法定最低度刑，猶嫌過重者，始有其適用（最高法院107 年
    度台上字第4962號判決意旨參照）。邇來詐欺集團橫行，致
    電話詐欺事件層出不窮，無辜受害者日益增多，嚴重影響社
    會治安，呂昇鴻僅為貪圖輕易可得之不法報酬，即罔顧上情
    ，提供行動電話門號SIM卡給予他人供詐欺集團成員使用，
    行為實屬可議，難認有何特殊之犯罪原因與環境，足以在客
    觀上引起一般人之同情；況刑法第339條第1項詐欺取財罪之
    法定刑為「5年以下有期徒刑、拘役或科或併科50萬元以下
    罰金」，於依刑法第47條第1項、第30條第2項等規定先加後
    減後，核無情輕法重之情形，自無刑法第59條規定適用之餘
    地。
四、上訴之判斷
　㈠上訴駁回部分（即呂昇鴻部分）
　⒈原審關於呂昇鴻部分，本於同上見解，審酌呂昇鴻正值壯年
    ，不思正途獲利，竟以自己及他人門號販售獲利，所為均助
    長詐欺犯罪風氣之猖獗，徒增司法機關偵查犯罪之困難程度
    ，危害財產交易安全與金融秩序甚鉅，實無足取，呂昇鴻雖
    坦承犯行，然迄今未能與被害人達成和解或賠償其等損害；
    兼衡其犯罪之動機、目的、手段、本件獲得利益之分配情形
    、被害人所受損害、品行及領有輕度身心障礙證明（見原審
    審易卷第81頁）、其自述之智識程度、職業、家庭經濟生活
    狀況（見原審易字卷第265頁）等一切情狀，量處有期徒刑5
    月，並諭知易科罰金之折算標準為1,000元折算1日；並就沒
    收部分說明：呂昇鴻已於原審證稱：「周翰」在臉書上刊登
    租門號，每個1,500元，附表所示3個門號實際大概拿2,000
    至3,000元；我沒有說要分錢給蔣家芳，蔣家芳也沒有要求
    分錢等語（見原審易字卷第236、258、242頁）。呂昇鴻犯
    罪所得應為2,000至3,000元，爰依前開規定估算為3,000元
    ，並應依刑法第38條之1第1項前段、第3項規定諭知沒收，
    於全部或一部不能沒收或不宜執行沒收時，追徵其價額等語
    。其認事用法，核無違誤，量刑及沒收之諭知亦屬妥適。
　⒉呂昇鴻上訴意旨略以：我雖有詐欺犯行前科，但與本件犯罪
    情節、目的、原因、手段不相同，原審未就累犯加重其刑之
    量刑部分進行調查及辯論，即依刑法第47條第1項規定加重
    最低本刑，顯與司法院釋字第775號解釋意旨不符；我是因
    為經濟窘迫而為本案犯行，行為惡性及對社會危害非屬重大
    ，考量行為不法內涵與侵害法益，如科處法定最低刑，仍有
    法重情輕之處，請審酌我於偵審中均自白犯罪，且持有身心
    障礙手冊，再依依刑法第59條規定酌減其刑云云。
　⒊本院查：
　⑴呂昇鴻及其辯護人於原審110年2月5日審判程序，審判長問：
    「尚有無其他事項或證據需要調查？」時，均答稱：「無」
    。審判長復已諭知當事人應就被告之科刑及量刑資料為辯論
    ，有原審審判程序筆錄在卷可查（見原審易字卷第262至265
    頁），並無上訴意旨所指未充分進行量刑辯論之情形。且原
    審判決已詳予說明呂昇鴻前因犯幫助詐欺罪經法院論罪科刑
    並執行之前科紀錄，於本案於構成累犯，且依司法院釋字第
    775號解釋意旨裁量後，認呂昇鴻本案犯行應依累犯規定加
    重最低本刑之理由（見原判決理由欄參、三、所載），故呂
    昇鴻此部分上訴意旨，徒憑己意，任意指摘原判決此部分認
    定有違司法院釋字第775號解釋意旨云云，顯屬無據。
　⑵刑事審判旨在實現刑罰權之分配的正義，故法院對有罪被告
    之科刑，應符合罪刑相當之原則，使輕重得宜，罰當其罪，
    以契合社會之法律感情，此所以刑法第57條明定科刑時應審
    酌一切情狀，尤應注意該條所列10款事項以為科刑輕重之標
    準，俾使法院就個案之量刑，能斟酌至當。而量刑輕重係屬
    事實審法院得依職權自由裁量之事項，苟已斟酌刑法第57條
    各款所列情狀而未逾越法定刑度，不得遽指為違法（最高法
    院72年台上字第6696號判例參照）。查原審判決關於科刑之
    部分，已依刑法第57條各款所列情狀，審酌上述情狀，並已
    衡酌呂昇鴻上訴意旨所指－其坦承犯行之犯罪後態度及領有
    輕度身心障礙證明等節，而於法定刑度之內，予以量定，業
    已論述如上，客觀上並無明顯濫權或失之過重之情形，亦未
    違反比例原則，核無違法或不當。
　⑶再者，本案核與刑法第59條規定不相符合，而無從依該規定
    予以酌減其刑，已如前述。
　⑷綜上所述，呂昇鴻提起本件上訴，僅係就原審之量刑反覆爭
    執，並未再有其他舉證為憑，為無理由，應予駁回。
　㈡撤銷改判部分（即蔣家芳部分）
　⒈原審審理後，認蔣家芳犯罪事證明確，予以論罪科刑，固非
    無見。惟查，蔣家芳於行為當時，確有因輕度智能不足致其
    辨識行為違法及依其辨識而行為之能力顯著減低之情形，應
    依刑法第19條第2項之規定減輕其刑，詳如前述。原審就此
    部分未詳加審酌，遽認蔣家芳於行為時辨別事理及依其辨識
    而行為之能力均無顯著減低之情形，而未依法減輕其刑，顯
    有未合。
　⒉蔣家芳提起上訴之初，雖否認犯行，惟至本院審理時，已坦
    承犯行，並有如理由欄二所載各項補強證據在卷可稽，故其
    否認犯行部分，雖不可採，然其以本案有依刑法第19條第2
    項減輕其刑規定之適用為由，提起上訴，則屬有理由。是以
    ，原判決關於蔣家芳部分既有上開可議之處，自應由本院就
    原判決關於蔣家芳部分予以撤銷改判。
五、科刑審酌事項
　　爰以行為人之責任為基礎，審酌蔣家芳雖因輕度智能不足致
    其辨識行為違法及依其辨識而行為之能力顯著減低，然其提
    供新申辦之行動電話門號，容任他人從事不法使用，所為均
    助長詐欺犯罪風氣之猖獗，徒增司法機關偵查犯罪之困難程
    度，危害財產交易安全與金融秩序甚鉅，實無足取，惟蔣家
    芳至本院審理時終能坦承犯行，然迄未與被害人達成和解或
    賠償其等損害之犯罪後態度；兼衡蔣家芳前並無犯罪之前科
    紀錄，有本院被告前案紀錄表可參，素行尚可，其於本院審
    理時自述高職畢業、領有輕度身心障礙證明（見原審易字卷
    第99頁）之智識程度、目前在超商從事理貨工作、未婚、無
    子女等家庭經濟生活狀況（見本院卷第204頁）及其犯罪之
    動機、目的、手段、本件並未獲得利益、被害人所受損害等
    一切情狀，改量處如主文第二項所示之刑，並諭知易科罰金
    之折算標準。
六、沒收之說明　
　　犯罪所得，屬於犯罪行為人者，沒收之，刑法第38條之1第1
    項前段固定有明文。然查，呂昇鴻於原審審理時證稱：「周
    翰」在臉書上刊登租門號，每個1,500元，附表所示3個門號
    實際大概拿2,000至3,000元，我沒有說要分錢給蔣家芳，蔣
    家芳也沒有要求分錢等語（見原審易字卷第236、258、242
    頁）。故無證據足以證明蔣家芳有因本案犯行而獲有犯罪所
    得之情，爰不為沒收之諭知。
七、呂昇鴻經合法傳喚，無正當理由未於審理期日到庭，有其個
    人基本資料查詢結果、本院出入監簡列表及送達證書等件在
    卷足憑（見本院卷第173、213、219頁），爰依刑事訴訟法
    第371條之規定，不待其陳述逕行判決。　　
據上論斷，應依刑事訴訟法第368條、第369條第1項前段、第364
條、第299條第1項前段、第371條，判決如主文。
本案經檢察官楊大智提起公訴，檢察官蕭惠菁移送併辦，被告呂
昇鴻、蔣家芳均提起上訴後，經檢察官鄭堤升到庭執行職務。
中　　華　　民　　國　　110 　年　　12　　月　　16　　日
                  刑事第二十一庭審判長法　官  林怡秀
                                      法　官  劉元斐
                                      法　官  蔡羽玄
以上正本證明與原本無異。
不得上訴。
                                      書記官  林虹雯
中　　華　　民　　國　　110 　年　　12　　月　　17　　日
附錄：本案論罪科刑法條全文　　　　　　　　　　　　　　　
 中華民國刑法第339條
（普通詐欺罪）
意圖為自己或第三人不法之所有，以詐術使人將本人或第三人之
物交付者，處5年以下有期徒刑、拘役或科或併科50萬元以下罰
金。
以前項方法得財產上不法之利益或使第三人得之者，亦同。
前二項之未遂犯罰之。
附表：
編號 時間 施用詐術時所使用之行動電話門號 被害人 詐欺方式及遭詐騙金額 1 108年8月13日 被告呂昇鴻申辦之0000000000號 許時燕 去電許時燕，佯稱為其友人並急需借款週轉云云，使許時燕陷於錯誤，於同年月14日，匯款15萬元至詐騙集團成員指定之帳戶內。 2 108年8月22日10時28分許 被告蔣家芳申辦之0000000000號 盧國濱 去電盧國濱，佯稱為盧某友人「洪宗熠」，並急需借款週轉云云，惟因盧國濱未予輕信而未遂。 3 108年8月13、21、22日 被告蔣家芳申辦之0000000000號 廖建成 去電廖建成，佯稱：為其友人並急需借款週轉云云，致廖建成陷於錯誤，依詐騙集團成員指示，匯款共計41萬元至詐騙集團成員指定之帳戶內。